【裁判字號】    97,訴,490
【裁判日期】    971126
【裁判案由】    偽造文書等
【裁判全文】
臺灣新竹地方法院刑事判決               97年度訴字第490號
公  訴  人  臺灣新竹地方法院檢察署檢察官
被      告  甲○○
選任辯護人  陳端輝律師
被      告  丙○○
                      22弄1.
上列被告等因偽造文書等案件，經檢察官提起公訴（97年度偵字
第2972號），本院判決如下：
    主  文
丙○○行使偽造私文書，足以生損害於他人，處有期徒刑月，
如易科罰金，以銀元佰元即新臺幣玖佰元折算壹日；減為有期
徒刑壹月又拾伍日，如易科罰金，以銀元佰元即新臺幣玖佰元
折算壹日。同意書上偽造之「丁○○」署名壹枚沒收之。
甲○○無罪。
    事  實
一、甲○○於民國95年6月間（起訴書誤為96年6月間，業據檢察
    官當庭更正），因投資外匯需用金錢，為向叔叔之好友乙○○借得款項，乃承諾提供其與妻子丙○○共同出資購買惟登
    記於妻妹丁○○名下之桃園縣中壢市○○○街53巷22弄18號
    房地為擔保，並向乙○○表示上開房地實際為其夫妻所有，
    如日後未能償還新臺幣（下同）500萬元之借款，願意將上
    開房地所有權歸乙○○所有等語，乙○○應允借款後於95年
    6月26日（起訴書誤為96年6月26日，業據檢察官當庭更正）
    下午3時10許，前往新竹縣湖口鄉農會，以其妻子林麗華之
    帳戶匯款500萬元至甲○○之中國信託商業銀行竹科分行帳
    戶，再於當日晚上前往桃園縣中壢市○○○街53巷22弄18號
    甲○○住處索取上開房地之權狀及擔保還款同意書，甲○○
    於同日先行書立內容為「茲甲○○先生本人向乙○○先生借
    款新臺幣陸佰伍拾萬元整，借款日為民國九十五年六月二十
    六日一次付清，若他日因未照原始和乙○○先生之協議還款
    ，則將來本棟房子（位於桃園縣中壢市○○○街53巷22弄18
    號），所有買賣權皆歸屬乙○○先生所有，決無異議，特立
    此書，以茲證明，PS：將土地及建物權狀正本交由乙○○保
    管，直至款項所有歸還止。同意人（房子所有權狀之所有人
    ）：○○○」之同意書後，要求丙○○撥打電話徵求丁○○
    同意以該房地擔保借款，丙○○上樓撥打電話予丁○○惟未
    接通，其明知未獲得丁○○之同意，竟基於行使偽造私文書
    之犯意，於同意書上同意人欄偽造「丁○○」之署名1枚，
    用以偽造私文書，再下樓向甲○○佯稱已徵得丁○○同意，
    連同房地權狀交予甲○○，由不知情之甲○○於當日晚上，
    將同意書及房地所有權狀交予乙○○而行使之，足以生損害
    於丁○○、乙○○。嗣甲○○未能償還借款，經乙○○以丁○○等人為被告向本院民事庭提起清償借款訴訟，由本院民
    事庭傳喚丁○○訊問後得悉同意書上之「丁○○」非其親自
    簽名，而查悉上情。
二、案經乙○○訴由臺灣新竹地方法院檢察署檢察官偵查起訴。
    理  由
壹、被告丙○○有罪部分：
一、按被告以外之人於審判外之言詞或書面陳述，除法律另有規
    定者外，不得作為證據，刑事訴訟法第159條第1項固有明文
    規定。惟被告以外之人於審判外之陳述，雖不符刑事訴訟法
    第159條之1至之4之規定，惟經當事人於審判程序同意作為
    證據，法院審酌該言詞陳述或書面陳述作成時之情況，認為
    適當者，亦得為證據，復為同法第159條之5第1項所明定。
    本案證人即告訴人乙○○、證人即共同被告甲○○警詢偵查
    中之陳述，業經被告丙○○同意援引作為證據，本院審酌後
    亦認為適當，故其等於審判外之陳述，自得作為本案之證據
    。又按本案認定事實所引用之文書證據、物證等證據，並無
    證據證明係公務員違背法定程序所取得，亦無刑事訴訟法第
    159條之4之顯有不可信之情況與不得作為證據之情形，本院
    斟酌本案卷內之證據並非非法取得，亦無證明力明顯過低之
    情形，且經本院於審判期日依法進行證據之調查、辯論，被
    告於訴訟上之程序權，已受保障，前揭各該證據，均得採為
    證據，先予敘明。
二、訊據被告丙○○對於上開行使偽造私文書之犯行坦承不諱，
    核與告訴人乙○○之指訴相符（見96年度他字第2055號卷第
    23-24、62、69-71頁、本院卷第86-100頁），並有證人即同
    案被告甲○○警偵訊之證詞及本院準備程序之供述可參（見
    同上他字卷第38-39、54、61-62頁、本院卷第25-27、24-31
    頁）。
  (一)告訴人係於95年6月26日下午3時10分許自其配偶林麗華之新
    竹縣湖口鄉農會帳戶匯出500 萬元借予甲○○之事實，亦有
    新竹縣湖口鄉農會97年8 月18日湖農信字第0970000358號函
    暨檢附之提款單、匯款申請書存卷足憑（見本院卷第59 -60
    頁）。另被告甲○○於95年6 月間，因投資外匯而與蕭素卿
    發生投資糾紛，足證其當時需用金錢，亦有臺灣新竹地方法
    院檢察署95年度偵字第5502號不起訴書處分附卷可參（見同
    上他字卷第16-19頁）。
  (二)按刑法處罰偽造文書罪之主旨，所以保護文書之實質的真正
    ，雖尚以足生損害於公眾或他人為要件之一，亦衹以有損害
    之虞為已足，有無實受損害，在所不問，且此所謂損害，亦
    不以經濟價值為限，最高法院著有51年臺上字第1111號判例
    可參。查本案房地最初係由被告甲○○、丙○○於95年6 月
    間共同支付頭期款、工程款，並花費款項裝潢，然為向銀行
    貸得較高款項，故以信用狀況較為良好之丁○○名義購入登
    記為所有權人等事實，業據本院查明屬實（詳如下述被告甲○○無罪部分理由之論述），惟被告丙○○未獲丁○○之同
    意即在同意書上偽造「丁○○」之署名，致使丁○○嗣後遭
    告訴人訴請清償借款，此情業據調取本院96年度重訴字第68
    號清償借款民事卷宗核閱無誤，影印在卷可參，並有該民事
    事件之96年5 月10日言詞辯論筆錄、丁○○於民事庭當庭簽
    名之字跡1紙附卷可資佐證（見同上他字卷第10-12、13頁）
    ，自足以生損害於丁○○。又雖然出具同意書予告訴人之際
    ，丁○○尚未開始支應銀行貸款本息，然在被告等未申請移
    轉登記或更名登記前，在法律上丁○○為本案房地之所有權
    人，對該不動產應負法律上之權利義務不容置疑，且據證人
    丁○○於本院審理時結證「當初他們跟我講好，他們要買這
    個房子可以大家一起住，但是他們到最後根本無力繳款，跟
    我講的很好聽，而且簽合約的名字是我、房貸的名字也是我
    ，所以我不得不承擔那個責任」、「在沒發生路先生這件事
    情前（指其收到上開民事清償借款訴訟傳票前），房貸就是
    我在繳了」等語（見本院卷第105、107、110 頁），可知丁○○雖無居住使用桃園縣中壢市○○○街53巷22弄18號房屋
    之意思，惟因該房地登記在其名下，且由其出面向銀行辦理
    抵押借款，惟恐影響己身債信，故於被告2 人無力支應銀行
    貸款本息後、告訴人訴請其以房地抵償前，即已參與分擔房
    貸本息，則被告丙○○以丁○○名義出具同意書予告訴人之
    行為，影響丁○○之權益至鉅，應徵得丁○○之同意，至為
    顯然，乃被告丙○○未徵得丁○○之同意，偽冒丁○○之名
    義，出具同意書予告訴人，自足以生損害於丁○○。次查，
    被告丙○○偽造丁○○允諾提供房地擔保借款之同意書，利
    用不知情之被告甲○○持交予告訴人，致使告訴人誤認已獲
    得登記所有權人丁○○同意，惟嗣後向丁○○提起民事訴訟
    求償時，查悉同意書遭偽造，致無權向丁○○請求以房地抵
    償債務，其信任登記之公示制度，竟因被告丙○○偽造同意
    書之舉，致未能獲得保障，自難謂不生損害於告訴人。
  (三)又查，被告甲○○於95年6 月26日繕寫完同意書持交告訴人
    前，要求被告丙○○撥打電話徵求丁○○之同意，被告丙○○一開始告以丁○○不會同意一情，為其自承在卷（見本院
    卷第39、132 頁），且於本院證稱：甲○○跟我說要我跟我
    妹妹講一聲，他房子要拿去擔保，畢竟這房子是我妹妹的名
    字等語（見本院卷第130 頁），足徵其對於擅自在同意書上
    偽簽「丁○○」署名之行為，應有違法性之認識，被告丙○○有偽造文書之犯意，亦堪認定。另被告丙○○係於告訴人
    匯出500 萬元借款後，始偽造同意書由不知情之被告甲○○
    持交予告訴人，業據本院認定如下（詳被告甲○○無罪部分
    理由之論述），是被告丙○○所為，並不構成詐欺取財罪，
    此部分亦未據檢察官起訴，特予說明。此外，復有偽造之同
    意書、桃園縣中壢市○○○街53巷22弄18號房屋及座落之土
    地所有權狀（見同上他字卷第6-7頁）、甲○○簽發面額500
    萬元之擔保本票在卷可參（見同上他字卷第8、9頁）。綜上
    所述，本案事證明確，被告丙○○行使偽造私文書之犯行，
    堪以認定，應依法論科。
三、論罪科刑部分：
  (一)新舊法之比較
    １查被告丙○○行為後，刑法部分條文業於94年1月7日修正
      ，94年2月2日公布，95年7月1日施行，現行刑法第2條第1
      項規定：「行為後法律有變更者，適用行為時之法律，但
      行為後之法律有利於行為人者，適用最有利於行為人之法
      律」，上開規定乃與刑法第1 條罪刑法定主義契合，而貫
      徹法律禁止溯及既往原則，係規範行為後法律變更所生新
      舊法律比較適用之準據法，是刑法第2 條本身雖經修正，
      但該條既屬適用法律之準據法，本身尚無比較新舊法之問
      題，應一律適用裁判時之現行刑法第2條第1項之規定，為
      「從舊從輕」之比較，以決定適用之刑罰法律，先予敘明
      。且比較時應就罪刑有關之共犯、未遂犯、想像競合犯、
      牽連犯、連續犯、結合犯，以及累犯加重、自首減輕暨其
      他法定加減原因（如身分加減）與加減例等一切情形，綜
      其全部罪刑之結果而為比較，此有最高法院95年第8 次刑
      事庭會議決議可資參照。
    ２被告丙○○行為時之刑法第41條第1 項前段規定：「犯最
      重本刑為5年以下有期徒刑以下之刑之罪，而受6個月以下
      有期徒刑或拘役之宣告，因身體、教育、職業、家庭之關
      係或其他正當事由，執行顯有困難者，得以1元以上3元以
      下折算1 日，易科罰金」，又被告行為時之易科罰金折算
      標準，修正前罰金罰鍰提高標準條例第2 條前段（現已刪
      除）規定，就其原定數額提高為1百倍折算1日，則被告行
      為時之易科罰金折算標準，應以銀元3百元折算1日，經折
      算為新臺幣後，應以新臺幣9百元折算為1日。惟95年7月1
      日修正公布施行之刑法第41條第1 項前段則規定：「犯最
      重本刑為5年以下有期徒刑以下之刑之罪，而受6個月以下
      有期徒刑或拘役之宣告者，得以新臺幣1 千元、2千元或3
      千元折算1 日，易科罰金」，比較修正前後之易科罰金折
      算標準，以行為時之舊法較有利於被告丙○○。
    ３揆諸修正後刑法第2條第1項規定之「從舊從輕」原則及前
      揭最高法院決議意旨，修正後之規定並非較有利於被告丙○○，爰依刑法第2條第1項前段規定，適用行為時即修正
      前之刑法相關規定及罰金罰鍰提高標準條例第2 條規定，
      對被告丙○○較為有利。
  (二)核被告丙○○所為，係犯刑法第216條、第210條之行使偽造
    私文書罪。其偽造「丁○○」之簽名後，用以偽造私文書持
    以行使，其偽造署名之行為，係偽造私文書之部分行為，偽
    造私文書之低度行為復為行使偽造私文書之高度行為所吸收
    ，均不另論罪。被告丙○○利用不知情之被告甲○○持交偽
    造之同意書予告訴人，係間接正犯。爰審酌被告丙○○所為
    對丁○○及乙○○均造成相當之損害，惟其犯罪後坦承犯行
    ，知所悔悟，態度良好，犯罪之動機在於協助其夫提供擔保
    ，暨其生活狀況、品行、智識程度等一切情狀，量處如主文
    所示之刑，並依修正前刑法第41條第1 項前段之規定，諭知
    易科罰金之折算標準。被告丙○○因犯行使偽造私文書罪，
    經本院量處有期徒刑3月，因其犯罪時間在96年4月24日以前
    ，合於96年7 月16日公布生效之中華民國九十六年罪犯減刑
    條例所定之減刑條件，應依該條例第2條第1項第3款、第7條
    、第9條之規定，減其宣告刑2分之1，故減為有期徒刑1月又
    15日，並依修正前刑法第41條第1 項前段之規定，諭知易科
    罰金之折算標準。偽造之同意書1 張，業已持交予告訴人，
    非被告丙○○所有之物，故不予宣告沒收；惟其上「丁○○
    」之署名1枚應依刑法第219條之規定諭知沒收。
貳、被告甲○○無罪部分：
一、公訴意旨以：被告甲○○於95年6月間（起訴書誤載為96年6
    月間，業據檢察官當庭更正），意圖為自己不法之所有，明
    知位於桃園縣中壢市○○○街53巷22弄18號房屋係丁○○所
    有，竟於向告訴人乙○○借款500 萬元時，向告訴人詐稱其
    係上開房屋實際所有權人，借款後如未能按期還款，願意將
    上開房屋歸告訴人所有等語，並撰寫同意將前開房屋所有權
    狀交付告訴人保管之同意書，由被告丙○○在前揭同意書上
    同意人欄偽造丁○○之署名後，由被告甲○○於95年6 月26
    日（起訴書誤載為96年6 月26日，業據檢察官當庭更正），
    將前開房屋建築物、土地所有權狀及同意書交付告訴人，使
    告訴人陷於錯誤，而於同日匯款500 萬元至被告甲○○中國
    信託商業銀行竹科分行帳戶（公訴意旨業據蒞庭檢察官當庭
    更正為告訴人取得同意書後始匯款予被告甲○○，見本院卷
    第161 頁），足以生損害於告訴人及丁○○，案經告訴人訴
    請偵辦，因認被告甲○○涉有刑法第216、210條之行使偽造
    私文書罪及同法第339條第1項之詐欺取財罪嫌。
二、按犯罪事實應依證據認定之，無證據不得認定其犯罪事實；
    又不能證明被告犯罪者，應諭知無罪之判決，刑事訴訟法第
    154條第1項、第301條第1項分別定有明文。又告訴人之指訴
    目的乃欲使被告受刑事追訴，其指訴內容是否為真實，理應
    慎重查明，不得僅憑告訴人之片面指訴，即為不利被告之認
    定。且按刑事訴訟法上所謂認定犯罪事實之證據，係指足以
    認定被告確有犯罪行為之積極證據而言，該項證據自須適合
    於被告犯罪事實之認定，始得採為斷罪資料。且認定不利於
    被告之事實，須依積極證據，苟積極證據不足為不利於被告
    事實之認定時，即應為有利於被告之認定，更不必有何有利
    之證據。如未能發現相當證據，或證據不足以證明，自不能
    以推測或擬制之方法，以為裁判之基礎。又刑事訴訟上證明
    之資料，無論其為直接或間接證據，均須達於通常一般之人
    均不致有所懷疑，而得確信其為真實之程度，始得據為有罪
    之認定，若其關於被告是否犯罪之證明未能達此程度，而有
    合理性懷疑之存在，致使無從形成有罪之確信，即不得遽為
    不利被告之認定，此分別有最高法院29年上字第3105號、30
    年上字第816 號、40年臺上字第86號、76年臺上字第4986號
    判例可資參照。
三、公訴意旨認被告甲○○涉有行使偽造私文書及詐欺取財犯行
    ，無非係以告訴人乙○○之指訴、被告甲○○供承交付同意
    書及權狀予告訴人之事實、被告丙○○供述未經丁○○同意
    即在同意書上偽造丁○○之簽名交由甲○○轉予告訴人之事
    實、證人丁○○在民事案件審理中證述未授權被告等簽署同
    意書、暨偽造之同意書、土地及建物所有權狀影本、匯款單
    、本票影本等為依據。訊據被告甲○○堅詞否認涉有上開犯
    行，辯稱：我沒有要欺騙告訴人的意思，我當時以為這個房
    子是我的，只是因為我太太的妹妹丁○○的條件比較好貸款
    ，所以房子登記在其名下，後來因為乙○○要跟我催討款項
    ，他擔心我無法還款，所以要求我提供房子做擔保，這個房
    子我出了6、70萬，當初共貸款800多萬元，前面貸款是我跟
    我老婆付的，我付了頭期約4、50萬，及將近1年多的貸款繳
    了20多萬，總共繳了6、70萬，1年以後的貸款我不清楚誰在
    付，告訴人匯款之前，我並沒有跟他說可以提供桃園縣中壢
    市○○○街53巷22弄18 號這個房子給他擔保，是他匯款500
    萬之後才向我提房子擔保的事等語。
四、經查：
  (一)桃園縣中壢市○○○街53巷22弄18號房屋係登記於丁○○名
    下，此有土地及建物所有權狀在卷可稽（見同上他字卷第6-
    7頁），惟該房地最初係由被告甲○○、丙○○於95年6月間
    共同支付頭期款、工程款，並花費裝潢，然為向銀行貸得較
    高款項，故以信用狀況較為良好之丁○○名義購入登記為所
    有權人，迄96年間被告2 人經濟狀況不佳無力支付房貸後，
    始由丁○○開始支應房貸款項及未付之裝潢欠款，此等事實
    ，除據被告2 人供述在卷，互核一致外，並經證人丁○○於
    本院審理時結證：房子是用我的名義買的，我姐姐是我的保
    證人；當初是我姐姐想要買，但是我的貸款額度最高，所以
    用我的名字貸款；這個房子的頭期款是我姐姐出的；甲○○
    有跟我們一起去看這個房子；我是後來付貸款的錢，頭期款
    是我姐他們拿出來的，剛開始房貸前幾期是他們在繳，我沒
    有付過工程款或其他款項；因為我人在高雄，房子是他們在
    住，當初他們也說如果經濟比較好的話，他們要買這個房子
    ，但是到最後我發現他們無力繳款，銀行一直向我催款，所
    以後來都是我在繳貸款；我沒有在那個地方住過；當初他們
    跟我講好，他們要買這個房子可以大家一起住，但是他們到
    最後根本無力繳款，跟我講的很好聽，而且簽合約的名字是
    我、房貸的名字也是我，所以我不得不承擔那個責任。後來
    裝潢公司告我，裝潢公司說尾款沒有付，後來和解，我在今
    年付了30幾萬給裝潢公司；裝潢公司好像是在96年告我。我
    於95年6 月間剛開始沒有繳交本案房地貸款，95年間好像還
    沒有開始繳貸款，96年就有繳貸款，我有到合作金庫灣內分
    行去存過貸款的錢，那是離我高雄的家最近的合作金庫；至
    於合作金庫的壢新分行有繳過1 次，但是之後我都是去高雄
    繳的等語甚明（見本院卷第103-111 頁）。且經本院向合作
    金庫灣內分行調取96年6月8日、96年12月28日繳交桃園縣中
    壢市○○○街53巷22弄18號房地貸款之存款憑條及向合作金
    庫壢新分行調取96年2月14日、96年4月16日、96年7 月25日
    繳交該房地貸款之存款憑條供證人丁○○、被告丙○○當庭
    辨識其上存款人之簽名確認無訛（見本院卷第111、139 頁）
    ；而被告丙○○於96年3月、6月自其元大商業銀行平鎮分行
    帳戶轉帳支付上開房地貸款，亦有合作金庫商業銀行桃園分
    行97年8月21日合金桃放字第0970004697 號函暨檢附之各類
    存款分戶交易明細表、放款帳務資料查詢單（見本院卷第61
    -64頁）、元大商業銀行平鎮分行97年9月3日元平字第09700
    00345 號函暨檢附之丙○○基本資料及客戶往來交易明細影
    本在卷可稽（見本院卷第71-78 頁）。堪認被告甲○○辯稱
    出具同意書時，上開房地實際為其與妻子丙○○出資購買，
    其等為實際所有權人，僅登記於丁○○名下等語，應該屬實
    。
  (二)證人即告訴人乙○○於本院審理時亦結稱：95年6 月26日甲○○跟我借500萬，同意書上寫借650 萬是因為這個500萬還
    有零星的加起來才是650 萬，我當天是拿500萬給他。在6月
    26日的前1、2天還是2、3天，甲○○就有親自到我家跟我講
    ，說要借500 萬要投資期貨代理商、經紀商所以要那麼多錢
    ，我就說這個資金太大了，要他拿東西給我擔保，隔了2、3
    天，95年6 月26日他就來我們家帶著寫好的同意書，還有本
    票、地契、權狀那些，前1、2天我問他那個名字不是他的，
    他說那個房子是他買的，只是名字不是他的，我就說那名字
    要有人簽，結果過1、2天也就是26號那天他就拿上面有簽權
    狀所有人名字的同意書過來，拿了之後我就去農會領500 萬
    給甲○○；他拿權狀、同意書到我家給我時，我老婆當時也
    在場；他當時跟我說，房子是他買的，但是名字不是他的，
    我就說沒有人這樣買房子的，他說沒有差，那是他老婆的妹
    妹；他拿來的時候有土地權狀、房子的權狀，也有他以及房
    子所有人簽名的同意書，我就相信他，不然那個權狀他怎麼
    能拿到手呢，就是這樣才相信他等語明確（見本院卷第90-9
    3 頁）。證人即告訴人乙○○之妻林麗華亦到庭結證：甲○○有說要借500 萬，沒有任何抵押，他說要做期貨經紀代理
    商要有一筆錢，因為在之前他有跟我先生借一些錢，一方面
    幫忙他，一方面希望他能快點還我們錢，還有房子抵押，所
    以就借他500 萬；他當時說那個房子是他的女朋友的妹妹的
    名字，但是房子貸款的錢是甲○○他們自己付的，只是借用
    她妹妹的名字；他說名義是登記在他女朋友妹妹名下，但是
    房貸是他跟他女朋友在繳等語在卷（見本院卷第142-143、1
    48 頁）。查丁○○係於95年6月14日提供本案房地為抵押品
    在合作金庫桃園分行開設貸款帳戶，該銀行審核後於同年 6
    月23日撥放820萬房屋貸款，並自翌月即95年7月24日開始扣
    繳貸款本息等情，有合作金庫桃園分行97年8 月21日合金桃
    放字第0970004697號函暨該函檢附之各類存款分戶交易明細
    表、放款帳務資料查詢單影本在卷可稽（見本院卷第61 -64
    頁），而本案同意書係於95年6 月26日出具交付予告訴人，
    除據告訴人指訴在卷外，並經證人即被告丙○○結證屬實，
    且有該紙同意書上載日期可憑，是被告甲○○交付同意書予
    告訴人時，房屋貸款才核撥3 日，尚未開始繳交房貸本息之
    事實，堪可認定，而本案房地之頭期款及分期工程款、第 1
    期裝潢款等，均係被告2 人支付，丁○○並未參與分擔款項
    之事實，復據證人丁○○結證如前，是被告甲○○於95 年6
    月間出具同意書，以上開房地為擔保向告訴人借款500 萬元
    時，表示房屋土地係伊實際出資，其為實際所有權人，僅登
    記於丁○○名下等語，並非虛妄，難認有何施用詐術行為。
  (三)第查，告訴人於本院另行指證被告甲○○隱瞞上開房地已向
    銀行辦理高額抵押貸款，暨被告陳妍伶亦有共同出資購買房
    地之消極詐欺行為（見本院卷第93-94 頁），且被告甲○○
    於告訴人新竹縣湖口鄉住處交付偽造之同意書後，其始前往
    新竹縣湖口鄉農會匯出500萬元借款云云。惟此為被告2人堅
    詞否認，一致辯稱交付同意書前，即曾告知告訴人本案房地
    已向銀行辦理抵押貸款，且被告丙○○亦有參與出資，另同
    意書係於告訴人匯款500 萬元後始在其等桃園縣中壢市○○○街住處交付等語。查本院傳喚證人林麗華時，其證稱：甲○○說名義是登記在他女朋友妹妹名下，但是房貸是他跟他
    女朋友在繳等語在卷（見本院卷第148 頁），足徵告訴人指
    訴被告甲○○有上揭消極施用詐術行為，並非實在。至於被
    告2人始終堅稱交付同意書之時間地點係95年6月26日晚上在
    其等桃園縣中壢市○○○街住處，被告甲○○更堅稱係當日
    下午匯款後始交付同意書予告訴人，而告訴人就此部分偵查
    中之指訴已有前後翻覆不一情形（見同上他字卷第23、62、
    69頁），其於本院指證被告甲○○係於95年6月26日下午3時
    10分匯款500 萬元前之當日在其新竹縣湖口鄉住處交付偽造
    之同意書（見本院卷第90頁），復與證人林麗華於本院結稱
    ：被告甲○○是那天晚上拿權狀及同意書，隔天我先生就匯
    款給他，我們是晚上拿到同意書等情不合（見本院卷第 144
    頁），本院認被告2 人此部分之辯詞較告訴人之指訴為可信
    ，是難認被告甲○○有何故意隱瞞銀行抵押貸款或被告丙○○共同出資購屋之消極施用詐術行為，且告訴人應係於95年
    6月26日當日下午3 時10分匯出500萬元借款後，始於同日晚
    上前往被告2人住處索取同意書。
  (四)又被告丙○○於偵訊時固然證稱：我沒有跟甲○○說丁○○
    已經同意出具同意書；6 月26日當天我有跟甲○○說丁○○
    不會同意的，因為作保人是我，但他說他會被挑斷手腳筋，
    所以我就簽了，之後我忘了多久，我才跟丁○○講，丁○○
    跟我說我這樣做不對；我有當場跟他（指被告甲○○）說丁○○不會同意等語（見同上他字卷第62、70-71 頁）。惟其
    於本院準備程序時改稱：甲○○有天回家時告訴我他有欠乙○○錢，還蠻多的，他告訴我說，乙○○不放心，要我們繳
    出目前現有的房子，甲○○告訴我要我跟我妹妹說一聲，他
    說若是沒有給乙○○壹個交代的話，乙○○會挑他的手腳筋
    ，我上樓打電話給我妹妹，電話沒有接通，我心想說這房子
    是我和甲○○的，應該沒有關係，要先救甲○○再說。我想
    說之後再跟我妹妹講就可以，因為錢都是我們出的，還有裝
    潢，我就下樓簽同意書給甲○○，同意書內容是甲○○寫好
    的，我單純簽名而已。我並沒有跟甲○○說丁○○有同意，
    他拿那份同意書給我的時候，我就有說我妹妹應該不會同意
    ，但是我說我會試試看，但是電話沒有接通，我也沒有跟甲○○說，我就跟甲○○說搞定了…，後來乙○○有來，他就
    告訴我說，甲○○跟他借了不少錢，他說若是我們真的沒辦
    法還錢，他還是會要甲○○好看，當天我們就把同意書跟房
    子的權狀那些交給乙○○…，我之前是擔心我家人不能諒解
    所以偵查中說有跟甲○○說丁○○不會同意，且當時我弟弟
    在偵查庭外面等語在卷（見本院卷第39-40 頁）。本院審理
    時以證人身分傳喚丙○○，令具結擔保其陳述之真實性，其
    在負擔偽證罪之心理處罰狀態下仍結證：26號當天甲○○才
    跟我說，他說來的人是要向他要債，他說他有跟他借錢，說
    要拿這個房子作擔保，不然對方會挑他的手腳筋，他說來的
    人不善…，他跟我說要我跟我妹妹講一聲，他房子要拿去擔
    保，畢竟這房子是我妹妹的名字…，當天他有說要跟我妹妹
    說一聲，是我擔心到我就自己先簽，因為我妹妹的電話沒有
    通，因為我們都在輪班，上班不能接電話…，第1 次開偵查
    庭時，我弟弟就坐在外面，我擔心被罵，所以供述說我妹妹
    絕對不會同意、決定不會答應的…，一開始我有講說我妹妹
    可能不會答應，可是我又覺得這房子是我跟甲○○的應該可
    以，再者討債的人等一下就要來，我怎麼眼睜睜看我先生這
    樣…，我想今天沒有聯絡上，明天我可能就可以聯絡上我妹
    妹，我當時是想救我先生…，甲○○有先問我妹妹還OK，他
    的意思是問我有沒有跟我妹妹講過了，我說我OK，我會搞定
    ，其實我是想先安撫甲○○的心，所以我當下跟他說已經OK
    ，因為妹妹在南部要上來再簽1 次的話，我覺得我可以說服
    我妹妹簽，我跟甲○○說已經OK，也有說我會搞定，我跟甲○○說的意思是我已經得到我妹妹的同意了等語明確在卷（
    見本院卷第130-134 頁）。據此堪認被告甲○○交付同意書
    予告訴人之際，並不知被告丙○○偽造該紙同意書，其要無
    行使偽造私文書及詐欺取財之犯意。
  (五)綜上所述，被告甲○○據實告知告訴人本案房地係由其與被
    告丙○○共同出資，僅登記於丁○○名下，且已向銀行辦理
    抵押借款，並無任何積極或消極施用詐術行為；告訴人係先
    行匯款500 萬元後，始收受同意書，亦無因此陷於錯誤而交
    付財物情事；又被告甲○○對於被告丙○○在同意書上偽造
    「丁○○」署名一事，並不知情，顯然並無行使偽造私文書
    及詐欺取財之犯意，亦堪認定，故尚難對被告甲○○課以行
    使偽造私文書、詐欺取財之刑責。此外，復查無其他積極證
    據足認被告甲○○涉有公訴人所指之犯行，既不能證明其犯
    罪，依法自應為無罪之諭知。
據上論斷，應依刑事訴訟法第299條第1項前段、第301條第1項，
刑法第2條第1項前段、第216條、第210條、修正前刑法第41條第
1項前段、第219條，中華民國九十六年罪犯減刑條例第2條第1項
第3款、第7條、第9條，罰金罰鍰提高標準條例第1條前段、修正
前罰金罰鍰提高標準條例第2 條，現行法規所定貨幣單位折算新
臺幣條例第2條，判決如主文。
中    華    民    國    97    年    11    月    26    日
                  刑事第五庭  審判長法  官  吳靜怡
                                    法  官  黃惠玲
                                    法  官  林佑珊
以上正本證明與原本無異。
如不服本判決應於收受本判決後10日內向本院提出上訴書狀，上
訴書狀應敘述具體理由。上訴書狀未敘述上訴理由者，應於上訴
期間屆滿後20日內補提理由書狀於本院 (均須按他造當事人之人
數附繕本 )「切勿逕送上級法院」。
中    華    民    國    97    年    11    月    27    日
                                    書記官  劉亭筠
附錄本案論罪科刑法條全文：
中華民國刑法第210條（偽造變造私文書罪）
偽造、變造私文書，足以生損害於公眾或他人者，處5年以下有
期徒刑。
中華民國刑法第216條（行使偽造變造或登載不實之文書罪）
行使第210條至第215條之文書者，依偽造、變造文書或登載不實
事項或使登載不實事項之規定處斷。


司法院資訊處製作；財團法人民間司法改革基金會備份。
